---
title: "R語言簡介"
author: "Sung-Chien Lin"
date: "2018年8月25日"
output: 
  word_document: default
---

```{r setup, include=FALSE}
knitr::opts_chunk$set(eval = FALSE)
```

# 課程簡介

## 課程簡介
- 本次課程為R語言的基礎介紹
- 主要目的在熟悉R語言的環境與基本用法
- 重點在R語言的基本與特殊的資料型態

# R語言基礎

## R語言簡介
* 自由的軟體程式語言
* 用於統計分析、資料探勘、資料視覺化
    + 內建多種統計及資料分析功能
    + 可透過套件增強功能

## R的資源
* CRAN：下載R的執行檔、原始碼和說明文件，也收錄了各種套件
* 請連線到https://cran.r-project.org/

## R的編寫介面
* R本身的介面不容易用於開發程式
* RStudio：輔助R語言程式開發的IDE應用軟體
* 請連線到https://www.rstudio.com/

## RStudio介面
* 請開啟RStudio

## Rstudio的儀表板
* Console：執行敘述，呈現敘述執行的結果
* Source：開發程式開發
* Environment：目前使用的變數與自行定義的函數
* Help：查詢函數
* Plots：繪圖

# R語言基礎

## R語言基礎 | 運算
* 可以直接執行運算
* 例如：請在RStudio的Console處輸入
```{r}
3*5
```

## R語言基礎 | 指定敘述
* 可將運算結果儲存在某一個變數內
* 例如：在Console處輸入下面的指定敘述
```{r}
var <- 3*5
```
- <-將右邊的運算結果指定給左邊的變數儲存
* 在右上的Environment，查看變數var儲存的數值

## R語言基礎 | 註解
* '#'後的文字被忽略不考慮
* 例如：在Console處再輸入下面的敘述
```{r}
#var <- 4*6
```
* 在右上的Environment，查看變數var儲存的數值
* 新的敘述並沒有覆蓋舊的指定敘述

## R語言基礎 | 查詢與設定工作目錄
* 通常開始一個任務時，會將相關的程式和資料儲存在同一個資料夾
    + 工作目錄
* 在Console上，設定工作目錄
```{r}
setwd("C:/工作路徑/rCourse/任務X")
```

* 查看目前的工作目錄
```{r}
getwd()
```
- 事實上，setwd和getwd都是函數(function)，在R語言裡函數的使用相當重要

## R語言基礎 | Help
* 在Console上，查看某一個函數的用法
```{r}
help(setwd)
```
* 另一種常用的寫法
```{r}
?setwd
```

# R基本資料型態

## R基本資料型態
* integer
* numeric
* character
* logic

## R基本資料型態 | integer & numeric
* 數值資料
    + integer：整數
    + numeric：實數

## R基本資料型態 | integer & numeric
* 數值運算
    + `+` 加
    + `-` 減
    + `*` 乘
    + `/` 除
    + `^` 次方
    + `%%` 整數除法的餘數
    + `%/%` 整數除法的商
    
## 練習
* 在Console下輸入下面的敘述，分別查看c, d, e
```{r}
a <- 5
b <- 3
c <- 5/3
d <- 5%/%3
e <- 5%%3
```

## R基本資料型態 | integer & numeric
* 數值函數
    + abs() 絕對值
    + sqrt() 平方根
    + round() 四捨五入
    
## 練習
* 在Console下輸入下面的敘述，分別查看f, g
```{r}
f <- sqrt(2^4)
g <- round(c)
```


## R基本資料型態 | character
* character資料表示
* 在Console上輸入下面指定敘述，並且查看strR和strVar
```{r}
strR <- "R"
strVar <- "Langague"
```

## R基本資料型態 | character
* character資料的函數
    + paste() 字串連接
    + substr() 取出字串的一部份

## 練習
* 在Console上輸入下面敘述，並且查看運算結果
```{r}
strCon <- paste(strR, strVar)
strSub <- substr(strVar, 1, 4)
```


## R基本資料型態 | logic
* TRUE(真)與FALSE(偽)
* 邏輯運算
    + `|` 或
    + `&` 且
    + `!` 否
    
## 練習
* 在Console上輸入下面敘述，並且查看運算結果
```{r}
logValue1 <- 3>5
logValue2 <- "R Language" == paste(strR, strVar)
logValue3 <- logValue1 | logValue2
logValue4 <- logValue1 & logValue2
```

# R特殊資料型態

## R特殊資料型態
* vector
* factor
* matrix and array
* list
* data frame

## R特殊資料型態 | vector
* 一序列相同型態的資料
* 在Console上輸入下面敘述，並且查看運算結果
```{r}
intData <- c(1, 4, 6, 2, 5, 7, 8, 3)
strData <- c("ab", "df", "4d", "32", "bc")
```
* 在右側的Environment上，觀察vector可以發現：intData為num[1:8]，而strData為chr[1:5]
    + num, chr分別表示numeric和character資料型態
    + [1:6], [1:5] vector的範圍

## R特殊資料型態 | vector
*元素
* 在Console上輸入下面敘述，並且查看運算結果
```{r}
intData[4]
intData[2:5]
intData[c(1,3,5)]
```
* intData[4]表示intData的第2個元素
* intData[2:5]表示intData的第2到第5個元素
* intData[c(1,3,5)]表示intData的第1、3、5個元素

## R特殊資料型態 | vector運算
* 數值運算
* 在Console上輸入下面敘述，並且查看運算結果
```{r}
intData * 5
intData + c(1, 2, 3, 4, 5, 6, 7, 8)
intData + c(1, 2, 3, 4)
```
* 當兩個vector進行運算時，較短的vector會自動延長，以便兩個vector上面的元素一一對應

## R特殊資料型態 | vector運算
* 合併vectors
* 在Console上輸入下面敘述，並且查看運算結果
```{r}
c(intData, c(1, 2, 3, 4))

```

## R特殊資料型態 | vector方法
* length()：vector長度，也就是vector上的元素個數
* 在Console上輸入下面敘述，並且查看運算結果
```{r}
length(intData)
```

## R特殊資料型態 | vector方法
* sum()：計算vector上的元素總和
* 在Console上輸入下面敘述，並且查看運算結果
```{r}
sum(intData)
```

## R特殊資料型態 | vector方法
* sort()：對vector上的元素排序
* 在Console上輸入下面敘述，並且查看運算結果
```{r}
sort(intData)
sort(intData, decreasing=TRUE)
```
* sort()函數中預設的decreasing為FALSE，將vector裡的元素由小到大排序
* 將decreasing設為TRUE，將vector裡的元素由大到小排列

## R特殊資料型態 | vector方法
* 由小到大的順序
* 在Console上輸入下面敘述，並且查看運算結果
```{r}
order(intData)
intData[order(intData)]
```
* 想想看為何intData[order(intData)]的結果也是將intData裡的元素由小到大排序

## R特殊資料型態 | vector方法
* 由大到小的順序
* 在Console上輸入下面敘述，並且查看運算結果
```{r}
order(vecEx, decreasing=TRUE)
vecEx[order(vecEx, decreasing=TRUE)]

```

## R特殊資料型態 | 產生等差序列的vector
* seq(from, to, by)：從開始的數值from，在不超過結尾數值by的情形下，每次增加一個數值by
* 在Console上輸入下面敘述，並且查看運算結果
```{r}
seq(1, 8)
seq(1, 8, 2)
seq(1, 8, 1.5)
```
* seq(1, 8): from=1, to=8
* seq(1, 8, 2): from=1, to=8, by=2
* seq(1, 8, 1.5): from=1, to=8, by=1.5

## R特殊資料型態 | 產生等差序列的vector
* 如果差為1時，可以用冒號運算式
* 在Console上輸入下面敘述，並且查看運算結果
```{r}
1:8
```

## 練習
* 產生以下的數列
    + 1到10間所有奇數
    + 1到10間所有偶數
    + 1到10間所有3的倍數
    + 2的1到10乘方
    
## R特殊資料型態 | 產生重複序列的vector
* rep(x, times)：將x重複times次
* 在Console上輸入下面敘述，並且查看運算結果
```{r}
rep(1, 9)
rep(1:2, 4)
rep(c(4, 82, 53), 3)
```

## R特殊資料型態 | factor
* 可用於名目尺度
* 在Console上輸入下面敘述，並且查看運算結果
```{r}
gender_data <- c(1, 2, 2, 1, 1)
gender <- factor(gender_data, labels=c("女", "男"))
```

## R特殊資料型態 | factor
* 調整其順序
```{r}
gender <- factor(gender_data, labels=c("女", "男"), levels=c(2, 1))
```

## R特殊資料型態 | matrix
* 2維度的vector
* 在Console上輸入下面敘述
```{r}
intColMatrix <- matrix(1:12, nrow=4)
intColMatrix
intRowMatrix <- matrix(1:12, nrow=4, byrow=TRUE)
intRowMatrix
```
* 在matrix裡，橫列稱為row，直行稱為col
* matrix(data, nrow, ncol, byrow)：將data上的資料表示成nrow列或ncol行的matrix
    + byrow=FALSE(預設值)，直行優先排列
    + byrow=TRUE，橫列優先排列

## R特殊資料型態 | matrix上的資料
* 在Console上輸入下面敘述
```{r}
intRowMatrix[1,]
intRowMatrix[,2]
intRowMatrix[3,1]
```

## R特殊資料型態 | matrix上的運算
* rowSums(x)：x的每一橫列上的元素總和
* colSums(x)：x的每一直行上的元素總和
* sum(x)：x上的元素總和
* 在Console上輸入下面敘述
```{r}
rowSums(intRowMatrix)
colSums(intRowMatrix)
sum(intRowMatrix)
```

## R特殊資料型態 | matrix上的運算
* t(x)：轉置x，原先的行做為列，列做為行
* 在Console上輸入下面敘述
```{r}
t(intRowMatrix)
```

## R特殊資料型態 | matrix上的運算
* diag(x)：x的對角線
* 在Console上輸入下面敘述
```{r}
diag(intRowMatrix)
```

## R特殊資料型態 | array
* 多維度的vector
* array(x, dim)：將x表示成array，以dim的資料為array的維度
   + dim為一個vector
   + dim的長度表示array的維度數目，例如array為三維，dim上便有3個integer
* 在Console上輸入下面敘述
```{r}
vec <- rep(c(1,3,5), 10)
intArray <- array(vec, c(5, 3, 2))
intArray
```

## R特殊資料型態 | array上的資料
* 在Console上輸入下面敘述
```{r}
intArray[1, 3, 1]
```

## R特殊資料型態 | list
* 可以包含不同資料型態的一序列資料
* 在Console上輸入下面敘述
```{r}
spiderman <- list(id = "012",
                  name = "Peter",
                  team = "Avengers",
                  height = 178,
                  weight = 76)
spiderman
```

## R特殊資料型態 | 取得list上的資料
* 根據資料在list上的位置
* 在Console上輸入下面敘述
```{r}
spiderman[[3]]
```

## R特殊資料型態 | 取得list上的資料
* 根據資料在list上的名稱
* 在Console上輸入下面敘述
```{r}
spiderman[["team"]]
spiderman$team
```

## R特殊資料型態 | data frame
* 可以包含不同資料型態的資料集合
* 在Console上輸入下面敘述
```{r}
id <- c("001", "002", "003", "004", "005")
name <- c("superman", "batman", "spiderman", "wolverine", "wonderwoman")
height <- c(190, 188, 178, 150, 183)
weight <- c(102, 95, 76, 88, 59)
gender <- c("Male", "Male", "Male", "Male", "Female")
heroes <- data.frame(id, name, height, weight, gender)
heroes
```
* data.frame為2個維度的資料型態
* 橫列為row，可以視為紀錄
* 直行為column，可以視為資料欄位

## R特殊資料型態 | data frame上的資料欄位名稱
* 在Console上輸入下面敘述
```{r}
colnames(heroes)
```

## R特殊資料型態 | data frame的資料數量
* 在Console上輸入下面敘述
```{r}
nrow(heroes)
ncol(heroes)
dim(heroes)
```

## R特殊資料型態 | data frame上各欄位的資料型態
```{r}
str(heroes)
```
* 比較id, name及gender等欄位的資料型態
```{r}
str(id)
str(name)
str(gender)
```
* 從上面，可以發現產生data frame的過程中，字串(character)自動被轉換成factor

## R特殊資料型態 | 在data frame中保持字串資料類型
```{r eval = FALSE}
heroes <- data.frame(id, name, height, weight, gender,
                     stringsAsFactors = FALSE)
str(heroes)
```
* stringsAsFacotrs=FALSE(設定在data frame中保持字串資料類型)

## R特殊資料型態 | 取得data frame上的資料
* 根據data frame上的位置(第幾列、第幾行)
* 在Console上輸入下面敘述
```{r}
heroes[2, ]
heroes[,2]
heroes[2, 2]
```

## R特殊資料型態 | 取得data frame上的欄位資料
* 根據data frame上的名稱
* 在Console上輸入下面敘述
```{r}
heroes[["name"]]
heroes$name
```

## R特殊資料型態 | 取得data frame上的紀錄資料
* 根據索引(data frame上符合索引條件的紀錄)
* 在Console上輸入下面敘述
```{r}
heroes[heroes$name=="spiderman",]
```
* 在Console上輸入下面敘述，查看索引
```{r}
heroes$name=="spiderman"
```

## 練習
* 取得性別為女性的超級英雄
* 取得身高高於180cm的超級英雄

## R特殊資料型態 | 取得data frame上的資料
* 根據索引(data frame上符合索引條件的紀錄)
* 在Console上輸入下面敘述
```{r}
heroes[which.max(heroes$height),]
```
* 在Console上輸入下面敘述，查看索引
```{r}
which.max(heroes$height)
```
* which.max(x)：傳回x中最大值的位置

## 練習
* 取得體重最重的超級英雄
* 取得體重最輕的超級英雄

## 小結
* R語言中很重要的是使用函數來幫忙完成工作
* 在本次課程中，列舉出許多常用的函數
* 但還有更多的函數
* 面對這些函數，死背下來不是最好的方法
* 需要學習如何查找到適合的函數是學習R語言的訣竅

## 小結
* 在R語言的程式設計當中，vector與data frame是相當重要的資料型態
* 許多分析與計算都在vector或data frame上完成
* 下一節將主要著重在data frame為主的資料讀取與儲存